【裁判字號】    94,訴,375
【裁判日期】    950208
【裁判案由】    殺人未遂
【裁判全文】
臺灣花蓮地方法院刑事判決               94年度訴字第375號
公  訴  人  臺灣花蓮地方法院檢察署檢察官
被      告  丁○○
選任辯護人  魏辰州律師
上列被告因殺人未遂案件，經檢察官提起公訴（94年度偵字第33
25號），本院判決如下：
    主  文
丁○○殺人未遂，處有期徒刑貳年拾月。扣案之長刀壹把沒收。
    事  實
一、緣丁○○之女友甲○○與乙○○原為男女朋友關係，乙○○
    因不滿入監服刑期間甲○○移情別戀，出獄後為報復甲○○
    ，於民國94年9月12日下午7時25分許，前往丁○○位於花蓮
    縣壽豐鄉溪口村知亞甘四號住處等候，恰見丁○○、甲○○
    二人返回前開住處時，乙○○乃憤而上前以雙手強拉甲○○
    下車，因甲○○不從，乙○○即持預先攜帶之小螺絲起子1
    支（未扣案）往甲○○之手臂、大腿等處猛刺多下，甲○○
    遂高聲呼救，丁○○見狀，為防免甲○○之身體繼續遭乙○○之攻擊，隨即跑進住處之雞寮內取出長度約70公分之長刀
    1把，其明知以利刃朝人之身體胸部、背部等要害猛力揮砍
    ，足以造成危害生命之結果，竟逾越當時必要之防衛手段，
    而基於殺人之犯意，持上開長刀衝向乙○○，朝乙○○之背
    部、胸部接續猛砍6刀（起訴書誤載為3刀，應予更正），惟
    因乙○○以手抵擋，致其左手掌之後四指幾遭砍斷（嗣除左
    小指遭截肢外，其餘手指均已接回），並受有左胸部及左上
    臂分別長約30公分、8公分之刀傷，經送往財團法人佛教慈
    濟綜合醫院急救後，始倖免於難。嗣經警接獲報案而循線查
    獲，並扣得丁○○所有供殺人犯罪所用之長刀1把。
二、案經花蓮縣警察局吉安分局報請臺灣花蓮地方法院檢察署檢
    察官偵查起訴。
    理  由
一、上揭時、地持刀砍殺被害人乙○○等事實，業據被告丁○○
    於警詢、偵訊及本院審理中坦承不諱，惟辯稱：伊當時係為
    防衛甲○○之身體繼續遭乙○○攻擊，才持刀砍殺，應屬正
    當防衛，縱採取逾越必要程度之防衛手段，亦屬防衛過當；
    又伊於事發後，有向到場警員主動，應符合自首之要件云云
    。經查：
  (一)被告於上揭時、地因見乙○○持預藏之螺絲起子刺傷甲○○
    ，為防免甲○○之身體繼續受攻擊，即持其所有之長刀1 把
    ，朝乙○○之胸部、背部等要害猛力揮砍，因乙○○以手抵
    擋，致其左手掌之後四指幾遭砍斷，並受有左胸部、左上臂
    分別長約30公分、8公分之刀傷，經送醫急救後始倖免於死
    等情，業據被告於本院審理中供承在卷，核與證人乙○○於
    本院審理中證述：之前伊與甲○○係男女朋友，當晚伊欲質
    問甲○○分手後之財務問題，但她不下車，伊就拉甲○○下
    車並拿小支螺絲起子刺她的大腿，還罵她不要臉，當時甲○○有叫喊被告的名字，後來被告就從背後揮砍伊第1刀，並
    繼續對著伊正面揮砍第2刀至第5刀，分別砍中伊的左上臂、
    左手肘、左上臂內側、右手臂，又被告砍第6刀時，伊用手
    去抓長刀而受傷等情節相符（本院卷第107至111頁），並經
    證人甲○○證述：當日伊與被告一起工作回來，見乙○○在
    家門口，乙○○要伊下車，伊不肯，乙○○就拿不知名的東
    西往伊身上一直戳，伊叫救命，被告見伊身上有血，就進去
    拿刀子出來砍乙○○，被告拿刀時，乙○○仍然持續攻擊伊
    等語明確（本院卷第72至74頁）。此外，復有刑案現場測繪
    圖1紙、現場照片22張附卷可稽（警卷第18至29頁），及被
    告持以砍殺被害人所用之長刀1把扣案可資佐證。又乙○○
    受有如事實欄所示之傷害，此有花蓮縣消防局救護紀錄表、
    財團法人佛教慈濟綜合醫院急診檢傷護理評估紀錄表及急診
    病歷、急診醫師會診登記卡各1紙在卷可憑（偵卷第27至29
    頁）。而按人體之胸、頸、肩、背部內藏有重要器官，係屬
    要害部位，倘持銳利之刀刃朝人體之要害部分揮砍，足以危
    害人之性命，此為一般週知之事實，查扣案之長刀1把刀刃
    鋒利，經測量達70公分（見警卷第28頁照片），被告為一智
    識正常之成年人，對於其持扣案之鋒利長刀朝乙○○之胸部
    、背部猛力揮砍多下，足以致乙○○於死地之事實，實難諉
    為不知。又觀之卷附傷勢照片8張（偵卷第34至35頁、本院
    卷第119頁），乙○○遭砍傷之部位為左胸部、左上臂，傷
    勢長度分別達30公分、8公分，且於其出手抵擋時，仍遭被
    告砍斷四指，已如前述，顯見被告砍殺力道之猛烈，參以被
    告持刀砍殺過程中，乙○○均未有持武器朝被告攻擊之行為
    ，已據被告於本院訊問時自承在卷（本院卷第8頁），益徵
    被告當時持刀揮砍手無寸鐵之被害人，刀刀力道深重，且均
    為人體重要部位，其具有殺人之犯意甚明。
  (二)按對於現在不法之侵害，而出於防衛自己或他人權利之行為
    ，不罰。但防衛過當者，得減輕或免除其刑，刑法第23條定
    有明文。次按刑法上之防衛行為，祇以基於排除現在不法之
    侵害為已足，防衛過當，指防衛行為超越必要之程度而言，
    防衛行為是否超越必要之程度，須就實施之情節而為判斷，
    即應就不法侵害者之攻擊方法與其緩急情勢，由客觀上審察
    防衛權利者之反擊行為，是否出於必要以定之（最高法院63
    年台上字第2104號判例參照）。本案案發當時甲○○正遭受
    乙○○持螺絲起子猛刺，已如前述，被告為防衛甲○○之身
    體不再繼續受攻擊，方持長刀朝乙○○之身體揮砍而反擊，
    以當時之客觀情狀而言，固係屬正當防衛；惟參以當時被告
    朝乙○○揮砍第1刀後，乙○○即因之受有左胸部長約30 公
    分之傷害而大量出血，且已停止對甲○○之攻擊，足以脫免
    當時甲○○之身體正遭受之危害，詎被告仍繼續持該鋒利之
    長刀猛力揮砍乙○○之身體多下，顯已逾越正當防衛之必要
    性，應屬防衛過當，不能阻卻違法，僅得依刑法第23條但書
    之規定減輕其刑。
  (三)至被告辯稱其犯罪後已向警方主動坦承犯行，所為符合自首
    之規定云云，惟查，本案如何查獲被告係犯罪行為人之經過
    ，已據證人戊○○、丙○○於本院證稱：伊等於接獲110勤
    務中心通知時，並不知道本案犯罪行為人是何人，抵達現場
    後，因被害人當時已呈昏厥狀態，故沒有表明是遭誰砍殺的
    ；後來甲○○先向伊等承認被害人是她砍傷的，但伊等依經
    驗判斷而懷疑甲○○之說詞，再詳細追問後，甲○○才說是
    被告砍的，被告始承認為實際行凶者等語明確（本院卷第75
    -77、79頁），足見被告並未主動向警員承認殺人犯行，而
    係經警員識破甲○○之說詞並加以追問後，才由甲○○之口
    中得知本案犯罪行為人係被告，自與刑法第62條前段規定之
    自首要件不符，是被告此部分之辯解，尚無可採。
  (四)綜上，本件事證明確，被告前揭犯行應堪認定。
二、核被告所為，係犯刑法第271條第2項、第1項之殺人未遂罪
    。被告已著手實施殺人行為，然未生死亡結果，其犯罪係屬
    未遂，應依刑法第26條前段規定，按既遂犯之刑度減輕其刑
    。又被告係因見甲○○正遭受乙○○持螺絲起子攻擊，而對
    於現在不法之侵害，出於防衛他人權利之意而為上開殺人行
    為，惟已逾越防衛必要之程度，而屬防衛過當，爰依刑法第
    23條但書之規定減輕其刑，並遞減之。爰審酌本案被告係出
    於防衛女友之身體正遭受現在不法之侵害，而為砍殺被害人
    之防衛過當行為，惡性非重，而被害人亦於本院審理中當庭
    表達願意原諒被告之意（本院卷第113頁），及被害人所受
    傷勢程度、被告素行狀況，有臺灣高等法院被告前案紀錄表
    及臺灣花蓮地方法院檢察署刑案資料查註紀錄表各1份在卷
    可稽等一切情狀，量處如主文所示之刑，以資懲儆。末查，
    扣案之長刀1把，為被告所有並供殺人犯罪所用之物，應依
    刑法第38條第1項第2款之規定，宣告沒收；至其餘扣案之男
    用牛仔短褲、白色上衣及女用黑色長褲、上衣，分別為被告
    及甲○○案發當時所穿著之衣物，均與本案犯行無關，亦非
    違禁物，自無庸宣告沒收，併予敘明。
據上論斷，應依刑事訴訟法第299條第1項前段，刑法第271條第
2項、第1項、第26條前段、第23條但書、第38條第1項第2款，判
決如主文。
本案經檢察官張立言到庭執行職務。
中    華    民    國    95    年    2     月    8    日
               刑事第二庭  審判長法  官  李  豫  雙
                                 法  官  俞  秀  美
                                 法  官  林  韋  岑
上列正本證明與原本無異。
如對本判決不服，應於送達後10日內，向本院提出上訴狀（應抄
附繕本）告訴人或被害人如對於本判決不服者，應具備理由請求
檢察官上訴，其上訴期間之計算係以檢察官收受判決正本之日期
為準。
                                  書記官
中    華    民    國     95   年     2    月     9    日
附錄本判決論罪之法律條文：
中華民國刑法第271條第1項、第2項：
殺人者，處死刑、無期徒刑或10年以上有期徒刑。
前項之未遂犯罰之。


司法院資訊處製作；財團法人民間司法改革基金會備份。
